臺灣高等法院臺南分院刑事判決
110年度金上訴字第9號
上  訴  人  
即  被  告  楊德財



上列上訴人因違反洗錢防制法等案件，不服臺灣嘉義地方法院10
9年度金訴字第46號中華民國109年11月11日第一審判決（起訴案
號：臺灣嘉義地方檢察署109年度偵緝字第88號，移送併辦案號
：同署109年度偵字第6961號），提起上訴，本院判決如下：
    主  文
原判決撤銷。
楊德財幫助犯洗錢防制法第十四條第一項之一般洗錢罪，累犯，
處有期徒刑參月，併科罰金新臺幣參仟元，罰金如易服勞役，以
新臺幣壹仟元折算壹日。
    犯罪事實
一、楊德財因經濟能力不佳，在LINE通訊軟體上，獲自稱「海天
    聯合會計師事務所陳小姐」之人，告以可租借帳戶獲取按月
    支付報酬，其主觀上可預見將個人存摺、提款卡及密碼等金
    融帳戶資料，提供予不詳身分之他人使用，極可能幫助他人
    供詐欺取財犯罪被害人匯入款項、及幫助他人用於意圖掩飾
    及隱匿而移轉詐欺取得之工具，而助成他人詐欺取財及洗錢
    ，逃避刑事追訴；竟因貪圖提供帳戶報酬之利誘，容任所提
    供之金融帳戶資料遭人使用助成詐欺取財（無證據證明加重
    詐欺）、及助成洗錢等結果之發生而不違其本意之不確定故
    意，將每本帳戶約定每月一期、每期新臺幣（下同）1萬元
    代價，將其所有之中華郵政股份有限公司臺中水湳郵局帳號
    ：000-0000000-0000000號帳戶之提款卡密碼更改後，前往
    臺中市西屯區中平路某統一便利超商，將其水湳郵局帳戶之
    存摺、提款卡，以IBON「交貨便」之方式，寄交與自稱「海
    天聯合會計師事務所」之不詳成年人，而容任不詳身分之人
    ，持以助成詐欺取財及助成移轉犯罪所得行為。
二、嗣取得上開帳戶不詳身分之人與其他不詳成年人（無證據證
    明3人以上），共同基於意圖為自己不法所有之詐欺取財、
    洗錢犯意聯絡，先後於(一)於108年8月1日12時許，撥打電
    話與孫玉芝，佯稱為其姪女孫嘉琳，並詐稱：急需資金周轉
    等語，以此方式施用詐術，致孫玉芝陷於錯誤，於同日13時
    9分許，匯款10萬元至楊德財之上開水湳郵局帳戶，並遭詐
    騙集團成員提領移轉一空。(二)於108年8月2日10時2分許，
    撥打電話與傅麗珍，佯稱為其姪女傅筱芸，並詐稱：生意急
    需資金周轉等語，以此方式施用詐術，致傅麗珍陷於錯誤，
    於同日11時21分許，轉帳3萬元至楊德財之上開水湳郵局帳
    戶（已遭凍結後匯還）。
    理  由
壹、程序部分
    本判決引為判斷基礎之傳聞供述證據，本院於審理時逐一提
    示並告以要旨，當事人未於言詞辯論終結前聲明異議，本院
    審酌該等證據作成時情況，並無違法或不當取證，亦無顯不
    可信或證明力過低，而均認為適當，依刑事訴訟法第159條
    之5規定，具證據能力；另本判決引用之非供述證據，均依
    法定程序取得，經合法調查程序，與待證事實間復具相當關
    聯性，無不得為證據情形，依刑事訴訟法第158條之4反面解
    釋，均有證據能力。
貳、實體部分
一、上開犯罪事實，業據被告楊德財於本院審判期日坦承不諱，
    並與被害人孫玉芝、傅麗珍於警詢時指證相符（警卷第4-5
    頁、偵6961號卷第28-31頁）；且查，(一)被害人孫玉芝因
    之受騙匯款，並有中國信託銀行存款存摺封面影本及內頁交
    易明細（偵3卷第73至75頁）、提出之LINE對話紀錄翻拍照
    片7張（偵3卷第77至83頁）、手機通聯紀錄翻拍照片3張（
    偵3卷第83至85頁）在卷；被害人傅麗珍因之受騙匯款，並
    有聯邦銀行自動櫃員機交易明細表1在卷（警卷第10頁）；
    足見身分不詳而實施詐欺之人，利用系爭前開帳戶供被害人
    匯入財物，並進而提領移轉詐得財物，自有掩飾及隱匿該犯
    罪所得來源之意圖，被告之寄交及告知前開帳戶資料行為，
    客觀上助成前開詐欺取財、移轉犯罪所得，要屬無疑。(二)
    又金融機構帳戶之申辦，任何人均可申請多數帳戶使用，則
    依一般社會經驗，如匯入帳戶內之款項來源正當，大可自行
    申辦帳戶，苟其不以自己名義申辦帳戶取得款項，反而支付
    代價或提供利益請他人提供帳戶，衡情對於該人係將所收購
    之帳戶用於從事財產犯罪，且匯入該帳戶內款項可能係從事
    匯入不法所得、及轉出財產犯罪所得以掩飾及隱匿該犯罪所
    得來源，參以被告供稱：「我無法確認他們是要用於合法的
    用途」(原審卷第218頁)，足見主觀上當可預見及此；(三)
    再依被告供稱：我也有打電話過去確認過，當時跟我聯絡的
    人自稱是陳小姐，我打電話過去事務所，他們說有好幾位陳
    小姐，我不知道是哪位，也沒有多問其他事情等語（原審卷
    第284、292頁）、「（你寄帳戶當時的收入？）當時很少，
    因為那時我身體不好，沒有工作」（偵緝88卷第18頁），足
    見被告因缺錢之故，預見每月萬元之不合理高酬可能供不法
    轉匯金錢，無意確認「陳小姐」之真實身分、地址，逕予寄
    出；又於寄出後，於108年8月1日13時18分許，收到郵局發
    送國外提領16,147元共6筆，如有疑義請與郵局客服聯繫之
    簡訊後，仍為賺取3萬元之報酬，而未採取任何保全其帳戶
    之措施，有被告手機訊息翻拍照片3張、上開LINE對話紀錄
    截圖照片1張在卷可查（偵2號卷第5-7、13頁）；在在足見
    被告主觀上對幫助他人從事詐欺取財、及幫助他人意圖掩飾
    隱匿而移轉詐得財物等犯行，已有預見並容任助成前開犯行
    而不違其本意之不確定故意；綜上，被告審判中自白確與事
    實相符，要屬無疑；本案事證明確，被告犯行，即堪認定，
    應依法論科。
二、論罪科刑
(一)洗錢防制法第2條規定：「本法所稱洗錢，指下列行為：一
    、意圖掩飾或隱匿特定犯罪所得來源，或使他人逃避刑事追
    訴，而移轉或變更特定犯罪所得。（下略）」；關於行為人
    提供金融帳戶提款卡及密碼給詐欺犯，嗣詐欺犯將之作為被
    害人匯入款項之用，並予提領，行為人是否成立洗錢防制法
    第14條第1項之一般洗錢罪？就此項法律爭議，最高法院大
    法庭於109年12月16日以108年度台上大字第3101號裁定作出
    法律見解，最高法院以108年度台上字第3101號判決依循大
    法庭見解為判決先例，認為：「行為人提供金融帳戶提款卡
    及密碼予不認識之人，非屬洗錢防制法第2 條所稱之洗錢行
    為，不成立同法第14條第1項一般洗錢罪之正犯；特定犯罪
    之正犯實行特定犯罪後，為掩飾、隱匿其犯罪所得財物之去
    向及所在，而令被害人將款項轉入其所持有、使用之他人金
    融帳戶，並由該特定犯罪正犯前往提領其犯罪所得款項得手
    ，因已造成金流斷點，該當掩飾、隱匿之要件，該特定犯罪
    正犯自成立一般洗錢罪之正犯。如提供金融帳戶之行為人主
    觀上認識該帳戶可能作為對方收受、提領特定犯罪所得使用
    ，對方提領後會產生遮斷金流以逃避國家追訴、處罰之效果
    ，仍基於幫助之犯意，提供該帳戶之提款卡及密碼，以利洗
    錢之實行，應論以一般洗錢罪之幫助犯。」，此類事實案例
    ，經最高法院統一見解，著有判決可參（110年度台上字第8
    05號判決、109年度台上字第4859、5574號判決）。
(二)核被告所為，係犯刑法第30條第1項前段、同法第339條第1
    項之幫助詐欺取財罪，及刑法第30條第1項前段、洗錢防制
    法第14條第1項之幫助犯一般洗錢罪；無從成立一般洗錢罪
    之直接正犯，併案意旨容有誤會，惟正犯與幫助犯，其基本
    犯罪事實並無不同，僅犯罪之態樣或結果有所不同，不生變
    更起訴法條之問題（最高法院102年度台上字第1998號判決
    參照），無庸變更起訴法條。
(三)被告以單一提供帳戶之行為，幫助真實身分不詳之人詐騙前
    開被害人之詐欺取財犯行，及幫助真實身分不詳之人利用該
    帳戶移轉詐取犯罪所得之洗錢犯行，同時對每名被害人間觸
    犯上開二罪名，為想像競合犯，應依刑法第55條前段規定，
    從一重之幫助洗錢罪論處。本案被告幫助詐欺被害人孫玉芝
    及幫助洗錢部分，雖未經檢察官於起訴書敘及，然經檢察官
    移送併案，與本案經起訴判處有罪部分，具有想像競合犯之
    裁判上一罪關係，均為起訴效力所及，併予審理。
(四)刑之加減
　⒈被告前因駕駛動力交通工具肇事致人受傷而逃逸案件，經臺
    灣臺中地方法院以104年度審交訴字第239號判決判處有期徒
    刑1年1月確定，於106年4月18日有期徒刑執行完畢，有臺灣
    高等法院被告前案紀錄表1份在卷；被告於徒刑執行完畢後
    ，5年以內故意再犯本件有期徒刑以上之罪，為累犯。惟累
    犯加重本刑，其不分情節，基於累犯者有其特別惡性及對刑
    罰反應力薄弱等立法理由，一律加重最低本刑，於不符合刑
    法第59條所定要件之情形下，致生行為人所受之刑罰超過其
    所應負擔罪責之個案，其人身自由因此遭受過苛之侵害部分
    ，對人民受憲法第8條保障之人身自由所為限制，不符憲法
    罪刑相當原則，牴觸憲法第23條比例原則。於修正前，為避
    免發生上述罪刑不相當之情形，法院就該個案應依本解釋意
    旨，裁量是否加重最低本刑（大法官釋字第775號解釋參照
    ）；審酌被告前案甫於106年間執行完畢，再犯本案已逾二
    年，對被害人傅麗珍之返還主要係因贓款遭銀行及時凍結後
    返還之故，經本院於言詞辯論終結後，酌留近一個半月宣判
    期間，以利其清償，仍未對被害人孫玉芝賠償，有刑事案件
    電話紀錄查詢表2份在卷可稽（原審卷第57頁、本院卷第159
    頁）；足見對於刑罰反應力薄弱，依本案犯罪情節，倘就最
    低度徒刑加重其刑，並無所受刑罰超過其所應負擔之情事，
    是本件就被告所犯之罪，刑法第47條第1項、依前開釋字第7
    75號意旨，加重其刑。
　⒉被告以幫助他人犯罪之意思，而參與詐欺取財及洗錢等犯罪
    構成要件以外之行為，所犯情節較正犯輕微，爰依刑法第30
    條第2項規定，按正犯之刑減輕之；並依例先加後減之。
參、上訴審判斷　　
一、撤銷改判
(一)原判決認被告幫助詐欺取財犯行明確，而予論罪科刑，固非
    無見。惟查：原判決未及參酌最高法院109年12月16日以108
    年度台上大字第3101號裁定，就起訴洗錢罪部分為不另無罪
    判決之諭知，自有違誤；被告上訴初否認犯行，嗣於審判期
    日坦認犯行，其上訴固無可採；惟原判決既有前開違誤之處
    ，自無可維持，應由本院撤銷改判。
(二)爰審酌被告任意將上開帳戶存摺、提款卡及密碼交付或告知
    他人使用，助長詐欺取財及洗錢犯罪之發生，使被害人二人
    受有財產上損失，並造成對詐欺正犯追償及偵查之困難；復
    考量被告犯罪動機、目的、手段、情節、被害人所受財產損
    失金額，目前已匯還3萬元予被害人傅麗珍，但尚未與被害
    人孫玉芝分期賠償，業如前述；以及被告於偵查及原審否認
    犯行，於本院坦認犯行等犯後態度；暨其原審自述之智識程
    度及家庭經濟等一切情狀，量處如主文第2項所示之刑，並
    諭知罰金易服勞役之折算標準。
(三)前因故意犯罪受有期徒刑以上刑之宣告，執行完畢或赦免後
    ，五年以內曾因故意犯罪受有期徒刑以上刑之宣告者，不得
    宣告緩刑，刑法第74條第1項第2款規定可按；被告前因駕駛
    動力交通工具肇事致人受傷而逃逸案件，經臺灣臺中地方法
    院以104年度審交訴字第239號判決判處有期徒刑1年1月確定
    ，於106年4月18日有期徒刑執行完畢，業如前述，其於執行
    完畢故意再犯本案之罪受徒刑宣告，仍在5年之內，依前開
    規定，不得宣告緩刑，併予敘明。
據上論斷，依刑事訴訟法第369條第1項前段、第364條、第299條
第1項前段，洗錢防制法第14條第1項，刑法第11條、第30條第1
項前段、第2項、第339條第1項、第47條第1項、第55條前段、第
42條第3項，刑法施行法第1條之1第1項，判決如主文。
本案經檢察官邱朝智提起公訴，檢察官陳昭廷移送併辦，檢察官
章京文於本院到庭執行職務。
中　　華　　民　　國　　110 　年　　4 　　月　　30　　日
                  刑事第四庭    審判長法  官  郭玫利
                                      法  官  陳金虎
                                      法  官  蔡廷宜
以上正本證明與原本無異。
如不服本判決應於收受送達後20日內向本院提出上訴書狀，其未
敘述上訴理由者，並得於提起上訴後20日內向本院補提理由書（
均須按他造當事人之人數附繕本）「切勿逕送上級法院」。
　　　　　　　　　　　　　　　　　　　書記官  葉宥鈞　　
中　　華　　民　　國　　110 　年　　4 　　月　　30　　日
附錄本案論罪科刑法條：
中華民國刑法第30條
幫助他人實行犯罪行為者，為幫助犯。雖他人不知幫助之情者，
亦同。
幫助犯之處罰，得按正犯之刑減輕之。
中華民國刑法第339條
意圖為自己或第三人不法之所有，以詐術使人將本人或第三人之
物交付者，處5年以下有期徒刑、拘役或科或併科50萬元以下罰
金。
以前項方法得財產上不法之利益或使第三人得之者，亦同。
前二項之未遂犯罰之。
洗錢防制法第14條
有第二條各款所列洗錢行為者，處7年以下有期徒刑，併科新臺
幣5百萬元以下罰金。
前項之未遂犯罰之。
前二項情形，不得科以超過其特定犯罪所定最重本刑之刑。